臺灣高等法院刑事判決　　　　　　　　95年度上訴字第4016號
上　訴　人
即　被　告　甲○○
　　　　　　　　　　(
選任辯護人　陳祥彬律師
上列被告因強盜等案件，不服臺灣板橋地方法院95年度訴字第
1645號，中華民國95年9月20日第一審判決（起訴案號：臺灣板
橋地方法院檢察署95年度偵字第9582號），提起上訴，本院判決
如下：
    主  文
原判決關於加重強盜及執行刑部分，均撤銷。
甲○○犯攜帶兇器強盜罪，處有期徒刑柒年貳月。
扣案之水果刀壹把沒收。
    事  實
一、甲○○於民國95年4 月6 日凌晨1 時許，在臺北縣蘆洲市○
    ○街天橋下之垃圾堆內，拾獲陳陸求所有之FMR-045車號重
    型機車車牌1面，將之侵占入己後（甲○○所犯侵占遺失物
    犯行業經原審判處罰金3000元確定）。甲○○因為失業缺錢
    使用意圖為自己不法之所有，遂於95年4月11日凌晨某時，
    持其所有客觀上足以危害人之生命、身體安全，可供兇器使
    用之水果刀1把，並將上開侵占所得之車牌換裝至其母曾春
    華所有之重型機車上（原車牌號碼為LYF-608號），以規避
    警方查緝，隨即駕駛該機車物色行搶對象，嗣於95年4月11
    日凌晨2時10分許，行經臺北縣新莊市○○街43號前時，見
    乙○○一人獨自在該處使用電話，甲○○乃基於強盜之犯意
    ，待乙○○通完電話後，向前以右手環搭乙○○肩膀後將乙
    ○○之頭部下壓至其胸口附近，左手則持上開水果刀抵住乙
    ○○腹部，並向乙○○嚇令「要搶劫」等語，對乙○○施以
    暴力，至使乙○○不能抗拒後，進而強取乙○○所有以左手
    握住提把置於旁邊機車座墊上之女用手提式皮包1只【內有
    行動電話1支、身分證、健保卡、花旗銀行信用卡、板信銀
    行金融卡各1張及共計新臺幣（下同）3000元之現金】，得
    手後將該皮包置於其所駕上開機車座墊下置物箱內欲逃逸之
    際，乙○○因不甘被搶，遂上前跨坐於甲○○所駕上開機車
    之腳踏墊處阻擋其離去，甲○○遂將乙○○之腳自機車下拉
    出，造成乙○○受有左膝蓋、左腳踝及左手擦傷之傷害（甲
    ○○所犯傷害犯行業經原審判處有期徒刑3月確定），甲○
    ○所駕上開機車並因此傾倒在地，所搶得之皮包自機車置物
    箱內掉出，乙○○見狀隨即大喊「搶劫」，而為民眾姜文豪
    等人發現報警並協助將甲○○制伏後，為警於當日凌晨2時
    24分許，在臺北縣新莊市○○街107號前查獲，並扣得甲○
    ○行搶用之上開水果刀1把及搶得之皮包1只（該皮包及皮包
    內物品業由乙○○領回）等物。
二、案經乙○○訴由臺北縣政府警察局新莊分局報請臺灣板橋地
    方法院檢察署檢察官偵查起訴。
    理  由
壹、程序部分：
一、檢察官原先起訴上訴人即被告甲○○之犯罪範圍，除上開加
    重強盜犯行外，另亦起訴被告犯有侵占遺失物及傷害犯行。
    原審就被告所犯加重強盜犯行判處有期徒刑7年2月，另被告
    所犯侵占遺失物犯行判處罰金3000元，又被告所犯傷害犯行
    則判處有期徒刑3月，並就有期徒刑部分定執行刑為有期徒
    刑7年4月。檢察官並未提起上訴，而被告就原判決全部上訴
    ，然被告於95年11月16日本院行準備程序時，就侵占遺失物
    及傷害部分撤回上訴（見本院95年11月16日準備程序筆錄）
    ，因此本院依法僅能就被告上開加重強盜犯行部分為審理，
    合先敘明。
二、被告及其選任定辯護人於本院95年11月16日行準備程序時，
    對證人乙○○及姜文豪於接受警方詢問時所為陳述，暨證人
    乙○○領回上開被搶皮包而書立之贓物認領保管單之證據能
    力，業已表明無意見（見本院95年11月16日準備程序筆錄）
    。而觀諸卷內證人乙○○及姜文豪於接受警方詢問時所為陳
    述，暨證人乙○○領回上開被搶皮包而書立之贓物認領保管
    單，固屬傳聞證據，惟本院審酌上開證據資料製作時之情況
    ，尚查無違法不當及證明力明顯過低之瑕疵，且認為以之作
    為證據應屬適當，且被告及選任定辯護人亦未於本院言詞辯
    論終結前聲明異議，爰依刑事訴訟法第159條之5第1項、第2
    項規定，認證人乙○○及姜文豪於接受警方詢問時所為陳述
    ，暨證人乙○○領回上開被搶皮包而書立之贓物認領保管單
    有證據能力，特此敘明。
三、被告於本院95年12月26日審理時稱：「（過去於警詢、偵查
    、原審、本院前審及本院中歷次所言，是否皆出於自由意志
    ？）在警訊時有遭到警察的脅迫，要我照著電腦所示講，警
    察的電腦筆錄都已經打好，說如果我沒有好好講，要好好打
    我一頓。我不知道那位警員，我聽了很害怕。警局的供述就
    是拿刀脅持的過程不實，其他沒有問題。其他歷次的供述都
    實在。」」等語（見本院95年12月26日審理程序筆錄），然
    由於被告於本院95年11月16日行準備程序時亦稱「（是哪壹
    個警察恐嚇你不能翻供？）我不清楚。」、「（恐嚇你的警
    員是紀錄的還是問你的警員，還是其他警員？）不是紀錄也
    不是訊問的警員，是其他穿便服的警員。」等語（見本院95
    年11月16日準備程序筆錄），因此本院自無從傳喚相關警員
    調查被告於警詢時，有無遭到脅迫始為持刀行搶之自白。然
    觀諸警方之調查筆錄內有關被告如何自白持刀行搶之情節，
    記載為「我將水果刀從被害人後方右肩上方抵住亮出水果刀
    ，對被害人說：我要行搶。」（見偵查卷第8頁），顯然與
    經驗法則上不符，蓋被告如確將水果刀抵住在被害人乙○○
    後方右肩上，則被害人乙○○顯然無法直接目視被告手上之
    刀子，被告此種「亮出水果刀」之方法，甚難達成使被害人
    乙○○心生畏懼，以便下手行搶之目的；更何況亦與被害人
    乙○○所證述：被告以右手環搭其肩膀後，將其之頭部下壓
    至其胸口附近，左手則持上開水果刀抵住其腹部之情節不符
    （見原審卷第60頁），尤其再參酌被告於接受檢察官訊問時
    稱「（如何強盜？）我徒手強盜被害人置於機車坐墊上之皮
    包，有和被害人拉扯。水果刀是我的。一手簍注被害人肩膀
    ，另一手持刀給他看。」之情形以觀（見偵查卷第45頁），
    益徵被告於警詢時所為如何持刀行搶之自白，與事實不符。
    而刑事訴訟法第156條第2項明定，與事實不符之自白不得作
    為證據，因此被告於警詢時有關如何持刀行搶之自白，依法
    自不得作為認定被告強盜犯行之證據，併此說明。被告及其
    選任定辯護人雖請求本院向警方查詢當天被害人乙○○及證
    人姜文豪以外之另一位目擊證人之姓名及年籍，以便傳喚該
    證人，證明被告並未持刀行搶等情，然由於證人乙○○業已
    證稱「（現場當時有無很多民眾？）當時現場只有我和被告
    ，會有很多人是因為我喊了搶劫，所以就有很多民眾圍過來
    。」、「（是否有另外一位民眾跟你一起去警察局但是沒有
    做筆錄？）當時只有我和壹個被被告的刀子劃傷的證人而已
    。就是姜文豪。」、「（被告有說到有另一個人沒有做筆錄
    ，是否這樣？）我的印象中有壹個證人但是他從頭到尾沒有
    跟著到警局。」（見本院95年12月26日審理程序筆錄），可
    見固然存在另一位目擊證人無誤，但該目擊證人並未到警局
    接受警方詢問，警方自無法得知其姓名及年籍，又被告及其
    選任定辯護人亦自承不知該目擊證人之姓名及年籍（見本院
    95年12月26日審理程序筆錄），因此本院自無從傳喚該證人
    ，附此敘明。
貳、實體部分：
一、訊據被告固坦承將上開侵占所得之車牌換裝至其母曾春華所
    有之重型機車上，及警方扣案之水果刀是其所有，其並於95
    年4月11日凌晨2時10分許，在臺北縣新莊市○○街43號前拿
    走乙○○所有之皮包，其騎機車欲離開時造成乙○○受傷，
    嗣後為警查獲等情，然矢口否認有何加重強盜犯行，辯稱：
    扣案之水果刀原來有刀鞘，伊將刀子置於腰際，伊奔跑時刀
    子及刀鞘均掉在地上，伊並未持刀脅持乙○○，伊拿走乙○
    ○所有之皮包，頂多觸犯竊盜或搶奪罪而已云云。
二、經查：
  (1)被告如何以右手環搭乙○○肩膀後將乙○○之頭部下壓至其
    胸口附近，左手則持扣案水果刀抵住乙○○腹部，並向乙○
    ○嚇令「要搶劫」等語，對乙○○施以暴力，至使乙○○不
    能抗拒後，進而強取乙○○所有以左手握住提把置於旁邊機
    車座墊上之女用手提式皮包1只，及皮包內有行動電話1支、
    身分證、健保卡、花旗銀行信用卡、板信銀行金融卡各1張
    及現金3000元之事實，業據證人即被害人乙○○於警詢、原
    審及本院分別證述明確（見偵查卷第12、13、14頁，原審卷
    自第59頁至第65頁，本院95年12月26日審判程序筆錄），核
    與被告於接受檢察官訊問時自承：「（如何強盜？）我徒手
    強盜被害人置於機車坐墊上之皮包，有和被害人拉扯。水果
    刀是我的。一手摟注被害人，肩膀另一手持刀給他看。」之
    情節相符（見偵查卷第45頁），亦與證人姜文豪於原審所證
    稱：當天凌晨聽到有人喊搶劫，伊直接從樓上跑下來，伊太
    太報警，伊抓住被告的手，被告摔倒在地上，當時很暗，未
    注意到被告手上有無刀子，警察過來時，才發現地上有刀子
    之情節相符一致（見原審卷自第65、66、67頁），又有上開
    水果刀1把扣案可資佐證，及被害人乙○○被搶之皮包1 只
    及皮包內之行動電話1支、身分證、健保卡、花旗銀行信用
    卡、板信銀行金融卡各1張及現金3000元業由被害人乙○○
    領回，亦有乙○○書立之贓物認領保管單附卷可參（見偵查
    卷第22頁），另被告所犯其他侵占遺失物及傷害犯行業經原
    審分別判處罰金3000元及有期徒刑3月確定在案。準此足見
    ，被害人乙○○指訴之內容，應非虛偽，而被告於接受檢察
    官訊問時之自白與事實相符，堪以採信，亦即被告持扣案之
    水果刀，對乙○○施以暴力，至使乙○○不能抗拒後，進而
    強取乙○○所有皮包無訛。雖然被告辯稱扣案之水果刀原來
    有刀鞘，伊將刀子置於腰際，伊奔跑時刀子及刀鞘均掉在地
    上，伊並未持刀脅持乙○○云云，但經本院向臺北縣政府警
    察局新莊分局查詢結果，警方稱在案發現場並未發現刀鞘等
    語，此有本院95年12月20日公務電話查詢紀錄表附卷可稽，
    且再參酌被告於原審亦自稱案發當時扣案之水果刀沒有刀鞘
    等語（見原審卷第33頁），足徵被告有關伊將刀子置於腰際
    ，伊並未持刀脅持乙○○之辯解，顯係卸責之詞，委無可取
    。
  (2)按「刑法上之竊盜罪係以乘人不知秘密竊取他人之動產為成
    立要件，如係乘人不備公然奪取他人支配下之財物，則為搶
    奪而非竊盜，而搶奪時不免施用暴行，僅未達使人不能抗拒
    程度而已，被告苟以機車擦撞為手段而乘機取得被害人皮包
    ，自屬掠取，尚與竊盜有別。」、「刑法上之搶奪罪，其為
    奪取他人所有物雖與強盜罪無殊，但搶奪行為僅指乘人不及
    抗拒而為奪取者而言，如果施用強暴、脅迫，使人不能抗拒
    而為奪取，即應成立強盜之罪。至所謂強暴、脅迫之手段，
    祇須抑壓被害人之抗拒，足以喪失其意思自由為已足，縱令
    被害人實際並無抗拒行為，仍於強盜罪之成立不生影響。又
    夾石灰用之檳榔刀及不鏽鋼刀，於客觀上均足以危害人之生
    命身體，依社會通常觀念係可供兇器使用之物；上訴人持夾
    石灰用之檳榔刀頂住被害人之腹部，或以不鏽鋼刀劃破被害
    人腹部衣服及皮膚，即屬施強暴之行為，被害人係一年輕女
    子，處於上開情形之下，顯已達於喪失意思自由而不能抗拒
    之程度，上訴人施強暴致使被害人無法抗拒後，而取其監管
    中之財物，所為自應成立攜帶兇器強盜罪。」，業經最高法
    院分別著有74年度台上字第5011號及92年度台上字第4240號
    判決要旨可參。而本件被告持以行搶被害人乙○○之水果刀
    ，全長約26公分，其中刀刃部分為鋼質材料長約14公分，此
    有該水果刀之照片2紙附卷可參（見偵查卷第24、25頁），
    足認該水果刀客觀上足以危害人之生命、身體安全，可供兇
    器使用無誤。而如前述被告係以右手環搭乙○○肩膀後將乙
    ○○之頭部下壓至其胸口附近，左手則持扣案水果刀抵住乙
    ○○腹部，並向乙○○嚇令「要搶劫」等語，對乙○○施以
    暴力，由於被害人乙○○為係一年輕女子，且案發當時地係
    凌晨2時10分許之馬路上，因此被告此一有形之暴力行為，
    當已使被害人乙○○達於喪失意思自由而不能抗拒之程度，
    而被告施強暴至使被害人乙○○無法抗拒後，而取其監管中
    之皮包，被告所為自應成立攜帶兇器強盜罪，其有關頂多觸
    犯竊盜或搶奪罪而已之辯解，顯不足採。
三、綜上，本件事證明確，被告上開加重強盜犯行，足堪認定，
    應論罪科刑。
四、如前述被告持以行搶之水果刀，客觀上足以危害人之生命、
    身體安全，可供兇器使用，是被告所為，係犯刑法第330條
    第1項、第321條第1項第3款之攜帶兇器強盜罪。
五、原審認被告罪證明確，予以論罪科刑，固非無見。然刑法強
    盜罪之構成要件中，將「強暴」、「脅迫」、「藥劑」、「
    催眠」、「他法」等行為並列，又刑法強盜罪所稱「強暴」
    係指一切有形力即物理力之行使，至使被害人不能抗拒而言
    ，另刑法強盜罪所稱「脅迫」，則指以侵害生命、身體、自
    由之不法為目的之意思，通知對方足使其生恐怖之心至使被
    害人不能抗拒之一切行為而言，可見「強暴」或「脅迫」是
    不同之行為態樣，因此一行為成立「強暴」行為態樣時，原
    則上不成立「脅迫」行為態樣，縱然行為人為強盜犯行時，
    其所為包含「強暴」及「脅迫」等二種以上之行為態樣，但
    因「強暴」行為態樣之危害程度，較「脅迫」行為態樣之危
    害程度為深，由於行為人僅有一個犯罪目的，是「脅迫」行
    為態樣自應由「強暴」行為態樣所吸收，而法院判決事實欄
    固可記載「強暴」及「脅迫」二種行為態，但判決主文記載
    罪名時，則勿庸同時記載「強暴」及「脅迫」二種行為態樣
    。查本件被告右手環搭乙○○肩膀後將乙○○之頭部下壓至
    其胸口附近，左手則持扣案水果刀抵住乙○○腹部持刀，自
    屬對被害人乙○○施以有形之暴力，依法屬「強暴」之行為
    態樣，然原判決卻於原判決事實欄載為「即以此強暴、脅迫
    方式至使乙○○不能抗拒」（見原判決第1頁倒數第3、2行
    ），又於原判決主文欄載為「甲○○意圖為自己不法之所有
    ，攜帶兇器，以強暴、脅迫至使不能抗拒，而取他人之物，
    處有期徒刑柒年貳月。」，難謂適法，尚有未洽。又有關刑
    法第38條沒收規定，雖然於94年1月7日修正，並自95年7 月
    1日起生效，但觀諸刑法第38條沒收規定之修正內容可知，
    僅修正法律用語，實質內容並未修正，自無依修正後刑法第
    2條規定，就刑法第38條為比較之餘地，應依現行有效之刑
    法第38條規定宣告沒收（參照最高法院95年度台上字第6159
    號判決意旨），然原判決卻認應依修正前刑法第38條第1項
    第2款規定，將扣案之水果刀宣告沒收，自有未洽。被告上
    訴意旨，否認犯罪，認原審就此部分竟仍予論罪，指摘原判
    決不當，請求撤銷原判決等語，雖無理由，然如前述，原判
    決既有上開可議之處，自應由本院將原判決關於加重強盜部
    分撤銷，另為適法之諭知。而既然原判決關於加重強盜槍部
    分，業已撤銷，則原判決定執行刑部分，亦失所附麗，亦應
    併予撤銷。爰審酌被告年輕力壯，不思以正當手段謀取財富
    ，竟攜帶水果刀強盜女子財物，對被害人及社會治安所造成
    之危害匪淺，兼衡其犯罪之動機、目的、手段、高職畢業之
    智識程度（見偵查卷第6頁警詢筆錄教育程度欄之記載），
    所強盜及侵占之財物業經被害人領回，此部分損失尚非重大
    ，暨被告事後猶飾詞否認犯行，悔意不深之態度等一切情狀
    ，量處如主文第2項所示之刑，以資懲儆。至於被告所犯業
    已確定之傷害罪部分（即原審判處有期徒刑3月部分），因
    不在本院審理範圍，本院自不能將被告所犯加重強盜槍罪與
    已確定之傷害罪，於本件另定執行刑，附此敘明。
六、扣案之水果刀1把，為被告所有，此據被告供承在卷，且係
    供其犯上開強盜犯行所用之物，依刑法第38條第1項第2款規
    定，宣告沒收。
據上論斷，應依刑事訴訟法第369條第1項前段、第364條、第299
條第1項前段，刑法第330條第1項、第321條第1項第3款、第38條
第1項第2款，判決如主文。
本案經檢察官羅榮乾到庭執行職務。
中　　華　　民　　國　　96　　年　　1 　　月　　16　　日
　　　　　　　　　刑事第十九庭審判長法　官  宋  祺
　　　　　　　　　　　　　　　　　  法　官  陳憲裕
　　　　　　　　　　　　　　　　　  法　官  黃俊明
以上正本證明與原本無異。
如不服本判決，應於收受送達後十日內向本院提出上訴書狀，其
未敘述上訴之理由者並得於提起上訴後十日內向本院補提理由書
（均須按他造當事人之人數附繕本）。
                                    書記官  廖婷璇
中　　華　　民　　國　　96　　年　　1 　　月　　16　　日
附錄：本案論罪科刑法條全文
刑法第330條第1項
犯強盜罪而有第321條第1項各款情形之一者，處7年以上有期徒
刑。
刑法第321條第1項第3款
犯竊盜罪而有左列情形之一者，處6月以上、5年以下有期徒刑：
三、攜帶兇器而犯之者。
